# 同一控制下收购的同时收购少数股东权益

提问人：cfj137 时间：2013-07-08 23:18:40
A与B受同一集团控制，A收购B控制的C公司的全部股权，且同时收购C公司其他股东的35%，请问A收购C公司的35%的股权是否可以做为收购少数股权处理？

回答人：chenyiwei
可参阅《计学撮要》P327~330页的问答。

提问人：lichun6 时间：2014-12-08 17:59:30
请问下陈老师，《计学撮要》P327~330页的问答是怎样的？我碰到的情况是同一控制下，第一次收购75%股权，第二次收购了25%少数股东权益。第二次的账务处理应该如何处理？是不是直接按支付的成本增加长投成本 ？

回答人：chenyiwei
如果两次交易不构成“一揽子交易”，则第二次收购少数股权的交易，在母公司个别报表层面直接按照交易价款增加长期股权投资成本，与取得的少数股权对应的子公司净资产份额无关。

提问人：xy007007 时间：2015-08-20 16:38:45
陈老师，我遇到的问题和上面的类似，但又有不同。。A公司和B公司同受实际控制人自然人甲控制，同时自然人乙为A公司和B公司的第二大股东，A公司还有其他自然人股东，B公司中甲持股60%、乙持股40%。现在A公司与甲乙签订股转协议，收购了其持有的B公司100%股权，B公司成了A公司的全资子公司。那么这个属于同一控制下合并没问题，在合并日及追溯期间编制合并财务报表时，从乙那儿收购B公司的40%股权属于购买少数股东权益嘛？在合并时具体该怎么做呢？与计学撮要上讲的不同的就是这儿乙是第二大股东属于关联方，计学撮要上是非关联方关系......

回答人：chenyiwei
处理原则仍按照计学撮要中的该案例，如果甲乙之间不存在就A、B公司的相关活动的一致行动协议，且甲乙两个自然人之间不存在亲属等关联方关系，则A收购乙在B的 40 ％股权也是按照同一控制下被合并方的少数股权处理。

提问人：xy007007 时间：2015-08-21 08:48:57
谢谢陈老师！还有问题就是，这种情况下，在计算非经常性损益时，“同一控制下企业合并产生的子公司期初至合并日的当期净损益”以及子公司比较期间的净损益，都是按60%计算对吧

回答人：chenyiwei
非经常性损益按 60 ％计算。合并利润表中该子公司的利润表要 100 ％并入，但其净利润的 40 ％归属于少数股权。

提问人：胖狐狸 时间：2016-10-26 21:43:38
@chenyiwei 陈版，请教下，那如果AB两公司受同一控制，A直接通过收购B的少数股东的股权（未收购控制方持有的B股权），获取了对B的控制权，此时应如何处理呢？谢谢！

回答人：chenyiwei
从字面定义来看，对A而言属于同一控制下的合并。但因为收购的是少数股权，所以在合并报表层面尽管要追溯前期，但只有其自己原先持有的这部分股份对应的权益可以看作“归属母公司股东的权益”，其他部分（包括此次收购的外部股东股权）在合并日之前都是作为少数股东权益，也就是在A的合并报表层面会体现出在合并日收购少数股权的过程。

提问人：胖狐狸 时间：2016-10-27 17:07:16
谢谢陈版，这么晚还麻烦您回复。 您的意思是否是说，将这个交易类比为是A通过向C收购 0 股权，同时向B的少数股东收购股权，获取了对B的控制，因此将A向C收购 0 股权的交易看做同一控制下合并，进行追溯调整，然后将A向B的少数股东收购股权的交易作为合并报表中与少数股东的交易处理？这样的处理是否有准则或文件的明确要求？ 因为公司希望按照收购法处理，而通过收购坟联少数股东权益来取得控制，从经济实质上也确实与向母公司收购股权取得控制存在差异，如果准则对这类交易的要求比较模糊的话，采用更通用的收购法处理是否从逻辑上也可以说的通呢？麻烦陈版您给点意见，谢谢！

回答人：chenyiwei
1 、因为参与合并各方（A、B）在交易前后同受Ｃ的最终控制，且满足非暂时性标准，因此符合“同一控制下合并”的定义。 2 、但是，此处涉及到A向C以及C控制范围内的兄弟公司收购B的股权，也涉及到A向C的控制范围以外的股东收购B的股权，连同A原先已经持有的B的股权，共同构成了A对B控制权的基础。因为同一控制下合并的权益结合法是站在最终控制方C的立场上来编制合并报表，将C的合并报表层面的处理结果下推到合并方A的合并报表层面（这一点在《企业会计准则解释第 6 号》第二条中表述得很清楚），而站在C的角度，向其控制范围以外的少数股东收购B的股权属于收购少数股权行为，因此在A的合并报表层面也相应体现为购买少数股权行为。
近几年证监会会计部在上市公司年报会计监管报告中多次提到这个问题。如 2015 年度的监管报告中：
2.同一控制下企业合并与购买少数股权同时存在的会计处理 根据企业会计准则及相关规定，同一控制下的企业合并应视同参与合并各方在最终控制方开始实施控制时即以目前状态存在。合并后母公司追加购买子公司少数股东拥有的子公司股权的交易，应作为购买少数股东权益的权益性交易进行处理。 年报分析中发现，个别上市公司发生同时向控股股东和少数股东购买股权的交易，如上市公司在收购控股股东子公司的同时，向该子公司的少数股东购买股权，从而使被收购对象成为上市公司的全资子公司。该公司将向控股股东收购的股权作为同一控制下的企业合并处理，但对于从第三方收购少数股权的交易，没有基于合并报表的视角，将其认定为股东之间的权益交易。同理，对比较期间财务报表追溯调整的口径应为合并前后受最终控制方控制的部分，不应包括从外部（独立第三方）取得的部分。年报分析中发现，对于上市公司从其集团公司取得子公司控制权并同时向第三方购买子公司少数股权的交易，在对比较财务报表进行追溯调整时，部分公司未正确理解运用上述原则，而是按企业合并后合并方持有的被合并方的股权总比例（包括从外部取得的部分）对比较期间财务报表进行追溯调整。
《瑞华研究 2010 ～ 2014 汇编》中的问题3-2-34也是讲这个问题的。

提问人：胖狐狸 时间：2016-10-28 10:25:44
谢谢陈版的回复！陈版提及的准则要求和监管规定，确实很清楚了。但具体到我遇到的这个交易，我还有 1 个问题想再讨论下： 同一控制下企业合并准则要求采用权益结合法，在典型的交易中（子公司通过购买母公司持有的兄弟公司股权获得对兄弟公司的控制），我个人理解是因为合并方被合并方都受同一控制，交易可能是在最终控制方的安排下做出，此时的交易对价可能并不是公允价格，交易可能缺乏商业实质，因此不对交易的资产负债重新计量，并从最终控制方的视角来编制合并报表也是合理的。也就是说，是因为这个典型的同一控制下的交易的这个特点，因此使的最终控制方的视角可以下推到合并方的层面，从而使合并方得以以最终控制方的角度来列报报表。 而如果在典型同一控制合并的同时，还有收购少数股权的交易，此时通过典型同一控制下合并交易，合并方已经取得最终控制方的视角来列报报表的理由，因此从合并方的层面看视为控制是一直延续，所以收购少数股权的交易在合并方的层面就作为权益性交易处理，也是合理的。（从陈版您引用的监管报告也可以看出，里面说的是通过向最终控制方买了大部分股权获得了控制，同时向少数股东买入少数股权完成全面控股的案例） 但如果在交易中，完全没有同一控制下的权益部分的交易，仅仅是通过收购少数股东的股份，从而获得控制的话，因为没有类似典型同一控制下合并交易这类的在最终控制方安排下的交易存在，似乎就没有理由将最终控制方的视角下推到合并方的层面，而如果合并方不能取得这个最终控制方的角度，就不能视为之前它有获得过对被合并方的一贯控制，因此它与被合并方少数股东的交易会不会又不能按照权益性交易来处理了？
总结来说就是，因为有“典型同一控制下收购交易”，因此合并方获得了最终控制方的视角来合并报表。由于有了这个合并报表，与被合并方少数股东的交易可以作为权益性交易处理。如果最初的那个“典型同一控制下收购交易”不存在，会不会这条逻辑链就不成立了呢？

回答人：chenyiwei
如 16 楼所述，你的讨论前提可能存在逻辑矛盾。如果真的出现这种情况，还需要大股东将其控制权转移给本企业，才能是同一控制下的合并。而一旦确定是同一控制下的合并，则合并报表就是从最终控制方视角编制的。

提问人：胖狐狸 时间：2016-10-28 20:40:52
这种情况下，陈版您觉得应该怎么来理解才适当呢？会否因为准则明确说“参与合并的企业在合并前后均受同一方或相同的多方最终控制且该控制并非暂时性的，为同一控制下的企业合并”这一条，因此必须要遵照同一控制下企业合并的处理来执行？

回答人：chenyiwei
定义上应属于同一控制下企业合并。但在A的个别报表和合并报表层面，事实上是按照购买少数股权的处理方法。即A的个别报表层面按收购该少数股东的 30 ％股权支付给少数股东的对价款作为投资成本；合并报表层面追溯重述前期比较数据时，合并日前的母公司股权比例为 30 ％，少数股权比例为 70 ％；合并日后母公司股权比例为 60 ％，少数股权比例为 40 ％。

提问人：zhs7403 时间：2016-10-29 13:30:27
陈老师，按照 17 楼案例，合并日后母公司股权比例为 70 ％，少数股权比例为 30 ％。是否有问题。这时候子公司控股60%，母公司控股30%，您说的少数股权比例为 30 ％哪里来的？合并日以前子公司30%，母公司40%，您说的少数股权比例为 60 ％哪里来的？

回答人：chenyiwei
抱歉，合并日后的母公司比例为 60 ％，少数股权比例 40 ％。合并日前的 30 ％就是本次A收购B的股份。前面数字看错了，已经修改。
感谢指正。

提问人：shendiaoxialv 时间：2016-11-18 10:41:09
陈版 您说的这个计学撮要是 13 年版的么？

回答人：chenyiwei
是 2011 版的。 2013 版的计学撮要是该年年底才出版的，这个帖子的时间是 2013 年 7 月。

提问人：shiyunhao2 时间：2017-03-14 21:23:29
陈版主，我这有这么个问题 AB是两个自然人 对于公司甲 A占70%比例，B占30%比例。然后对于公司乙A也是占70%，B也是占30%。那么问题是公司甲从AB手里取得乙的股权，支付的对价为 0 ，即无偿取得。那么甲从A手中取得70%股权肯定作为同一控制下企业合并，那么从B手中取得30%作为购买少数股权处理吗？另外支付对价为 0 这种情况在甲的个别报表 以及合并报表应该怎么处理呢。。恳请陈版主解答

回答人：chenyiwei
如果A、B不是一致行动人，则你的理解基本合理，收购A的 70 ％部分为同一控制下合并，收购B的 30 ％部分为购买少数股权。个别报表层面的投资成本＝合并日乙公司净资产 70%+ 合并日乙公司股权公允价值30%.